臺灣臺南地方法院交通事件裁定　　　　 96年度交聲字第139號
原處分機關　交通部公路總局嘉義區監理所臺南監理站
異議人即受
處分人　　　甲○○
上列受處分人因違反道路交通管理處罰條例案件，對於交通部公
路總局嘉義區監理所臺南監理站，民國96年2月16日所為之裁決
處分（處分案號：嘉監南字第裁74-M00000000號），聲明異議，
本院裁定如下：
      主  文
原處分有關「罰鍰新台幣陸仟元」部分撤銷。
其餘之異議駁回。
      理  由
一、原處分意旨略以：異議人即受處分人甲○○（下稱異議人）
    駕駛車號2425-LW號自用小貨車，於民國96年2月1日22時46
    分許，在臺南縣佳里鎮縣道176線16.2公里處，經臺南縣警
    察局佳里分局子龍派出所警員 (下稱舉發機關)，以異議人
    駕駛汽車肇事致人受傷而逃逸，違反道路交通管理處罰條例
    （下稱處罰條例）製單舉發，嗣原處分機關即交通部公路總
    局嘉義區監理所臺南監理站，以異議人違規事實明確，依處
    罰條例第62條第4項前段暨參酌違反道路交通管理事件統一
    裁罰基準及處理細則之規定，裁處異議人罰鍰新臺幣（下同
    ）6000元並吊銷駕駛執照，一年內禁考等語。
二、本件聲明異議意旨略以：異議人於前述時、地，係將車停在
    路邊執行工作，突然M2B-316號重型機車由後撞上，經過旁
    人通知救護車，然後才離開現場云云，為此聲明異議。
三、按汽車駕駛人駕駛汽車肇事致人受傷，應即採取救護措施及
    依規定處置，並通知警察機關處理，不得任意移動肇事汽車
    及現場痕跡證據，違反者處3000元以上9000元以下罰鍰；又
    前述駕駛人肇事致人受傷而逃逸者，吊銷其駕駛執照。處罰
    條例第62條第3項前段、第4項前段，分別定有明文。
四、本院審酌：
  (一)異議人駕駛車號2425-LW號自用小貨車，於96年2月1日22時
    46分許，在臺南縣佳里鎮縣道176線16.2公里處時，將車輛
    熄火後違規停放於機車優先道上，異議人下車至路旁空地傾
    倒廢菜葉，被害人徐祐懋駕駛M2B-316號重型機車，因疏未
    注意車前狀況，自後撞擊異議人停放之2425-LW號自小貨車
    ，異議人發覺後逕自駛離現場，後經路旁民眾提供警方異議
    人所駕車輛之車號後，經舉發機關就異議人涉犯過失傷害及
    肇事逃逸罪嫌，違反刑事法律部分，移送臺灣臺南地方法院
    檢察署由檢察官偵辦，檢察官就異議人涉犯過失傷害部分，
    因與被害人達成和解，撤回告訴為由，而為不起訴之處分，
    就異議人涉犯肇事逃逸罪部分，因與檢察官為認罪協商，向
    公益團體捐款8萬元，而為緩起訴處分；舉發機關另就異議
    人涉嫌違反交通安全法規部分，予以製單舉發，嗣原處分機
    關以異議人違規事實明確，依處罰條例第62條第3項前段、
    第4項前段暨參酌違反道路交通管理事件統一裁罰基準及處
    理細則之規定，裁處異議人罰鍰6000元並吊銷駕駛執照，一
    年內禁考之事實，有：
　　原處分機關嘉監南字第裁74-M00000000號裁決書。
　　舉發機關南縣警交字第M00000000號舉發違反道路交通管
 　　 理事件通知單。
    臺灣臺南地方法院檢察署96年度偵字第4573號刑事偵查卷
      宗。
    等件為證，且為異議人所不否認，此部分事實當可認定。
  (二)今有爭議者為，何謂條文中所謂「駕駛汽車肇事」？車輛發
    動於道路上行駛時肇事，可稱之為「駕駛汽車肇事」，車輛
    停滯熄火狀態中肇事是否可稱之為「駕駛汽車肇事」？首先
    就條文之文義觀之，所謂「汽車駕駛人駕駛汽車肇事」應係
    指「汽車駕駛人，因駕駛汽車之行為，導致肇事致人受傷之
    結果」而言，條文中並未規定肇事之一瞬間，即2車或人車
    之間發生撞擊之當時，車輛必須處於點火之狀態或處於行駛
    中 (即行進中)之狀態。其次就所謂「駕駛行為」之整體觀
    之，行駛之車輛於道路旁臨時停車或停車，亦為駕駛行為之
    一部，此可由道路交通安全規則第111、112條規定不得臨時
    停車或停車之處所及道路交通管理處罰條例第55、56條對於
    不得臨時停車或停車之處所臨時停車或停車時之處罰即可得
    知。然並非駕駛人於停車後所發生之任何與該車輛有關之狀
    況皆屬與駕駛有關之「駕駛行為」，是否為駕駛行為應該停
    車與車輛之行駛 (即行進)間是否具有「時間」上之密切聯
    結關係係來判斷，舉例言之，如：車輛於下坡途中，將車
    輛「熄火」，以空檔之方式滑行，行進中與他車或他人發生
    撞擊肇事，此時該車輛仍屬行駛之中無疑，其肇事致人受傷
    因而逃逸，自屬肇事逃逸之違規行為。車輛於停等紅燈當
    中，為省油或為環保之目的將車輛暫時熄火，有他車自後撞
    擊肇事時，因該車輛之暫時熄火或暫時停車之狀態，與車輛
    之行駛間，在時間上有極為緊密之聯結關係，自仍屬駕駛行
    為之一部，如因而肇事致人受傷而逃逸，自屬「駕駛汽車肇
    事逃逸」之範籌。駕駛人將車輛停放於路邊，欲返家休息
    ，於返家後發現有他人撞擊其停放於路旁之車輛，駕駛人至
    現場將車輛駛離，則其熄火停車與駛離之間欠缺時間上之緊
    密聯結，即無肇事逃逸之違規行為可言。依此，本院認為所
    謂「駕駛汽車」之行為，應依肇事當時之整體狀況觀之，如
    該熄火或暫停與車輛之行駛間有時間上極為緊密之聯結關係
    時，仍屬駕駛行為之一部，尚不得僅以汽車肇事當時係處於
    停滯或熄火之狀態，遽認非「駕駛行為」。而本件異議人於
    96年2月1日22時46分許，駕駛車號2425-LW號自用小貨車，
    行經臺南縣佳里鎮縣道176線16.2公里處時，因至路旁空地
    傾倒廢菜葉，而將車輛熄火後違規停放於機車優先道上，其
    倒完廢菜葉後．立即將前往市場載菜，業據異議人於警詢中
    供明在卷 (見刑案警卷第7、8頁)，即異議人於道路上停車
    之時間非常短暫，與其停車前後之行駛行為間，具有極為緊
    密之聯結關係，而為駕駛行為之一部。故異議人於被害人徐
    祐懋，駕駛M2B-316號重型機車自後撞擊其停放之上揭2425-
    LW號自小貨車後，逕自駛離現場，顯為駕車肇事逃逸之違規
    行為。
  (三)次按處罰條例第62條第3項、第4項之處罰規定，其立法目的
    係為維護交通安全，加強救護，減少被害人之死傷，並促使
    駕駛人肇事後能對被害人即時施以救護。因之，依照上開規
    定之意旨，可知交通事故發生後，各肇事駕駛人均應留在現
    場處理善後事宜，並對於被害人進行相關救護措施，不論其
    責任之歸屬為何，即有義務留在肇事現場，採取救護或其他
    必要措施，並向警察機關報告，以維護他人之生命與其他用
    路人之交通安全。又其立法精神在於交通事故一旦發生，且
    發生人員傷亡之情況，不論是撞人或被撞，或是因其他事故
    而造成死傷，只要是在駕駛動力交通工具過程內所發生者，
    參與這整個事故過程的當事人皆應協助防止死傷之擴大，蓋
    如駕駛人於事故發生後，隨即駕車逃離現場或駛離現場，不
    僅使肇事責任認定困難，更可能使受傷之人喪失生命或求償
    無門 (臺灣高等法院91年庭長法律問題研討會研究意見)。
    今異議人發見被害人機車撞擊其小貨車，而受有「股骨幹開
    放性骨折、右側第四、第五掌骨骨折、右側右小腿多處撕裂
    傷及擦傷左大腿擦傷及撕裂傷、頭部外傷併下巴撕裂傷、右
    側氣胸、右手橈骨骨折、左膝骨折、第2、3、4指骨骨折」
    當場昏迷之傷害，此據被害人徐祐懋於警詢中之陳述 ( 見
    警卷第3頁)及有財團法人台灣基督長老教會新樓醫院96年2
    月12日出具之診斷證明書可證 (見警卷第28頁)。異議人雖
    辯稱：已有他人叫救護車，所以我才離開云云，然查被害人
    於道路上因受傷而昏迷，縱已有路人電招救護車，然於救護
    車到場之前，仍有可能遭受其它車輛碾壓，或有其它無法預
    期之突發狀況發生，被害人於肇事現場，仍非屬無需人救助
    之情形，異議人竟逕自駕車駛離現場，且未向到場處理之警
    察機關機關報告肇事情形，已足使舉發機關難以查明肇事真
    象，亦使被害人就異議人所應負擔之責任部分求償無門，足
    認異議人確有逃逸之犯意，而毋庸置疑。
  (四)次按機車優先車道標線，用以指示機器腳踏車優先行駛之車
    道，其他車種除起步、準備停車、臨時停車或轉向外，不得
    橫跨或占用行駛，道路交通標誌標線號誌設置規則第174-1
    條第1項，定有明文。復按汽車駕駛人停車時，有在顯有妨
    害其他人、車通行處所停車者，處600元以上1200元以下罰
    鍰，處罰條例第56條第1項第5款，亦有明文。經查：機車優
    先車道依上揭規定，其它車種除非有自路邊起步、自道路準
    備路邊停車、臨時停車或因轉向之情形外，依法尚不得「橫
    跨該車道行駛」或「占用該車道行駛」，更遑論在該車道上
    停車或停車時佔用該車道。且異議人停車時，車身一部分或
    全部已佔用機車優先車道之一部或全部，該部分機車優先車
    道之通行寬度因而減縮或完全遭佔用，所有行經該處之機車
    均須採行避撞迂迴措施，否則即有撞擊異議人車輛之危險。
    故異議人於該處停車之行為，自然屬在顯有妨害其他機車通
    行處所停車之違規行為，依照上揭規定舉發機關及原處分機
    關，本應就上揭違規之行為予以舉發及裁罰。然參酌本件舉
    發通知單上記載「2425-LW自小客車停車熄火，M2B-316重機
    車由後撞上」等語，即知本件舉發機關舉發之違規事實中已
    包括異議人「停車」之事實，但未記載異議人違規於機車優
    先道上停車之事實，足認此部分尚未經舉發機關舉發，而原
    處分機關對於異議人此部分違規行為，亦未予處罰，均有未
    當，附此敘明。
  (五)再查：
    所謂「一事不二罰」之原則，係指在同一制裁目的下，人
      民之一行為僅處以一制裁為原則，除處罰之性質與種類不
      同，必須採用不同之處罰方法或手段，以達行政目的所必
      要者外，不得重複處罰，若有併罰而再次行使，因將破壞
      法秩序之安定及違背人民之善意信賴，且逾越必要程度，
      並超過行為人就該行為所應受之處罰，而違反比例原則。
      因之，行政罰法第26條：「一行為同時觸犯刑事法律及違
      反行政法上義務規定者，依刑事法律處罰之。但其行為應
      處以其他種類行政罰或得沒入之物而未經法院宣告沒收者
      ，亦得裁處之。」；「前項行為如經不起訴處分或為無罪
      、免訴、不受理、不付審理之裁判確定者，得依違反行政
      法上義務規定裁處之。」等規定，係行政罰法有鑑於行政
      罰與刑罰同屬對於不法行為之制裁，且因刑罰之制裁功能
      強於行政罰，刑罰之處罰程序並較行政程序罰嚴謹等立論
      ，揭示行政罰與刑罰間亦適用一行為不二罰原則，僅於刑
      罰不能達到相同或可代替之功能者為限，始得再加以行政
      處罰。
    其次，按刑事訴訟法為配合由職權主義調整為改良式當事
      人進行主義，採行起訴猶豫制度，於該法第253條之1及第
      253條之2，允許由檢察官對於死刑、無期徒刑或最輕本刑
      3年以上有期徒刑以外之罪之案件，得參酌刑法第57條所
      列事項及公共利益之維護，認為適當者，予以緩起訴處分
      ，期間為1年以上3年以下，以觀察犯罪行為人有無施以刑
      法所定刑事處罰之必要，此乃介於起訴及微罪職權不起訴
      間之緩衝制度設計。但所謂緩起訴，乃檢察官起訴裁量運
      作模式之一環，與「緩刑」或「暫緩刑之宣告」等脫離刑
      事司法程序的機制，均屬司法外或轉向處遇。基本上，檢
      察官應先徵求被告同意，始得為緩起訴處分，並指示被告
      於一定期間內向被害人為損害賠償或其他應遵守事項、向
      社區或特定團體提供義務勞務或履行處遇措施等一定之負
      擔，此乃基於個別預防、鼓勵被告自新及復歸社會之目的
      ，使被告得「暫緩起訴」，免於受到前科之烙印。且在法
      理上，緩起訴亦應屬「附條件之不起訴處分」，即經過一
      定期間條件成就後，就發生與不起訴確定同一之效力，亦
      即緩起訴期間屆滿，緩起訴未經撤銷者，與不起訴處分確
      定具有同一效力，臺灣高等法院94年度上訴字第1935號判
      決亦同此見解。
    又依刑訴法第253條之2第1項各款規定之指示負擔或義務
      ，是否具有刑罰或保安處分之性質？則因向被害人支付財
      產或向公庫繳納一定之金額，係屬民事或公法上填補損害
      或歸還不當得利之性質，並非刑事制裁；而向社區或特定
      團體提供義務勞務或履行處遇措施，係在開放性、不涉及
      人身自由的前提下，由被告出於自願而為之，均非屬刑事
      制裁或保安處分之範疇。至於戒癮治療、精神治療、心理
      輔導或其他適當之處遇措施、保護被害人安全或預防再犯
      所為之必要命令等，亦係經被告自願接受完成治療或遵守
      指示之事項，經核亦不違反憲法第8條第1項法院審問處罰
      原則（參照陳運財所著「緩起訴制度之研究」；詳見「台
      灣本土法學」第35期，第83頁，「從新刑事訴訟法談緩起
      訴制度」研討會—刑事程序法第十二次研討會，學林出版
      社，2002年6月），顯見緩起訴處分強調對於輕微犯罪，
      從正式的刑事處遇措施中轉出，給予被告得以支付財產或
      提供義務勞務方式換取除罪化、去機構化之對待，避免處
      罰程序所帶來的標籤化作用，阻礙犯罪人未來在社會正常
      生活的可能性，故緩起訴所附條件負擔，經核應非屬於不
      利被告之刑事處罰。何況非由法院依法定程序，不得審問
      處罰，憲法第8條第1項亦定有明文，而緩起訴所附之條件
      負擔，既均非屬經過法院依法裁判之處罰，則縱然該條件
      負擔之結果，確已造成被告財產權之受剝奪，亦不能因此
      即認為被告已依刑事法律而受到處罰。此外，被告本係透
      過完成緩起訴所附之條件負擔，而獲得從正式的刑事處遇
      措施中轉出，換取除罪化、去機構化之對待，並避免處罰
      程序所帶來的標籤化作用等利益，則假若被告尚得執因緩
      起訴所須為之金錢支付，而再次免除同一行為所應受之行
      政罰鍰，則其無異受有雙重之利益，此不僅非緩起訴制度
      之立法原意所在，且亦有失不法行為應受處罰之公平性。
      從而，縱然被告之同一行為業經檢察官為緩起訴處分，而
      其亦已依照檢察官之命令向公庫或指定之公益團體、地方
      自治團體支付一定之金錢，則該項金錢之支付，仍難認為
      係依刑事法律所受之處罰，其性質經核尚難與刑事罰金等
      同視之。
    據此並參照前開說明，本件受處分人即異議人前述肇事逃
      逸之公共危險刑事案件，雖經檢察官為緩起訴處分確定，
      且其縱然已依緩起訴之內容向公益團體支付8萬元，然因
      異議人該項金錢之支付，經核尚難認屬係受刑事法律處罰
      所應為之金錢給付義務，故原處分機關仍得以其同時違反
      行政法上義務，依照道路交通管理處罰條例之相關規定裁
      處異議人行政罰鍰。
    至於檢察官所為之緩起訴處分，於上級檢察署駁回再議確
      定時，雖即具有形式上之確定力，該訴訟關係即隨之消滅
      ，當事人不得再對該訴訟關係聲明不服，然依刑事訴訟法
      第260條之規定，可知於緩起訴期間屆滿，而該緩起訴未
      經撤銷時，方具有實質上之確定力，並與不起訴處分確定
      具有同樣之效力，國家刑罰權亦隨之消滅，且非有該條所
      規定發現新事實或新證據、或有特定之再審原因等情形之
      一時，不得對於同一案件再行起訴，足見緩起訴處分須待
      期間屆滿而緩起訴未經撤銷時，方具有與不起訴處分確定
      同樣之效力。而本件受處分人即異議人上述酒後駕車行為
      所涉之公共危險案件，雖經檢察官作成緩起訴處分，並為
      臺灣高等法院臺南分院檢察署駁回再議，而具有形式上之
      確定力，然該緩起訴1年期間則尚未屆滿，故尚難認為已
      具有實質上之確定力，於此期間內，檢察官於一定條件下
      仍得撤銷該緩起訴處分，並就同一事實繼續偵查後重行起
      訴。換言之，倘若被告於緩起訴期間內，有刑事訴訟法第
      253條之3第1項各款情形之一，檢察官仍得依職權予以撤
      銷原緩起訴處分，且就該刑事案件繼續偵查並予以起訴，
      如此則該刑事案件仍有經法院判決「有罪」確定，導致被
      告最終仍有依照刑事法律而受到處罰之情形。此時，被告
      之同一行為，如果先前業已受到行政罰之罰鍰處分，則仍
      會產生一事二罰之違誤情況。又參酌行政罰法第26條有關
      「刑事法律處罰，由法院依法定程序為之，較符合正當法
      律程序，應予優先適用」之立法理由，以及同條第2項：
      「前項行為如經不起訴處分或為無罪、免訴、不受理、不
      付審理之裁判確定者，得依違反行政法上義務規定裁處之
      。」之規定意旨，在被告經檢察官為緩起訴處分時，則應
      待緩起訴處分之狀態，具有與不起訴處分確定之同一效力
      時，亦即緩起訴處分期滿未經撤銷，而有再行起訴之嚴格
      限制後，行政機關對於行為人之同一行為違反行政法上義
      務之規定，而須受罰鍰等與刑事處罰相當之部分加以裁處
      ，始較能避免一事二罰之違誤。從而，原處分機關就本件
      交通違規關於罰鍰之處罰部分，於異議人就同一行為所涉
      刑事案件之緩起訴處分期間未屆滿前，即貿然裁處異議人
      罰鍰6000元 ，經核尚非適當。
五、綜上所述，異議人有於前述時、地，肇事逃逸之違規行為即
    可認定，然因異議人就同一行為所受之刑事緩起訴處分期間
    於原處分機關裁處時尚未屆滿，故原處分機關在此之前引用
    上開處罰條例第62條第4項之規定，裁處異議人罰鍰6000元
    ，經核並非適當，故應由本院裁定將此部分予以撤銷。至吊
    銷駕駛執照部分，乃對於預防將來再犯危險之管制罰，為達
    抑止酒後駕車之不法行為，維護道路交通用路權人之生命、
    身體之安全法益，依行政罰法第26條但書之規定，得裁處之
    。異議人此部分異議並無理由，應予駁回。
六、本件並應由原處分機關，另待異議人之前開緩起訴期滿而未
    經撤銷後，再為適當之罰鍰裁處。
據上論斷，應依道路交通案件處理辦法第20條前段、第19條，裁
定如主文。
中　　華　　民　　國　　96　　年　　11　　月　　6　　 日
　　　　　　  　　　　　交通法庭法　官　蔡直青
以上正本證明與原本無異。
如不服本裁定，應於收受送達後5日內向本院提出抗告狀。（應
附繕本）
                                書記官  劉鴻瑛
中　　華　　民　　國　　96　　年　　11　　月　　8 　　日
